臺灣高等法院臺南分院民事判決　99年度家上易字第3號
上　訴　人　賴 勝 雄
訴訟代理人　黃 曜 春　律師
被 上 訴人　賴 景 章
　　　　　　王賴玉蓮
　　　　　　李賴素蘭
　　　　　　賴 增 添
　　　　　　賴 增 強
上　一　人
訴訟代理人　顏 伯 奇　律師
上列當事人間請求分割遺產事件，上訴人對於中華民國98年12月
11日臺灣嘉義地方法院第一審判決（96年度家訴字第85號）提起
上訴，本院於100年10月11日言詞辯論終結，茲判決如下：
    主  文
原判決廢棄。
兩造繼承被繼承人賴金造如附表一、二所示之遺產，分割為如附
表一、二所示。
上訴人應分別給付被上訴人王賴玉蓮、李賴素蘭、賴增強、賴增
添每人各新台幣壹萬壹仟捌佰伍拾參元。
被上訴人賴景章應給付上訴人新台幣壹拾捌萬玖仟玖佰壹拾元；
給付被上訴人王賴玉蓮、李賴素蘭、賴增強、賴增添各新台幣壹
萬肆仟伍佰玖拾壹元。
第一、二審訴訟費用，由兩造按應繼分比例各六分之一負擔。
    事實及理由
一、上訴人起訴主張：兩造之被繼承人賴金造於民國（下同）87
    年11月15日死亡，遺有如附表一、二所示之遺產，兩造法定
    應繼分每人各為6分之1（詳如附表三），因兩造無法就分割
    達成協議，為此依民法第1164條之規定，請求就上開遺產為
    判決分割。遺產中有多筆土地面積非廣且與他人所共有者，
    若為原物分割，造成土地難以利用並使經濟價值減損，應將
    全部遺產為變價分割。若無法變價分割，其分割方案應如附
    表三（於本院最後言詞辯論階段所提出者）所示。至於嘉義
    縣新港鄉○○○○段1050、1051地號土地上建物（門牌號碼
    ：嘉義縣新港鄉月潭村月眉潭185之1、185之2、185之3、18
    5之4、185之5號）亦為被繼承人賴金造出資興建，應列入遺
    產範圍等語。（原審判決兩造被繼承人賴金造所遺留如附表
    一、二之財產應分割如原判決附表一、二所示；及命上訴人
    賴勝雄應分別給付被上訴人王賴玉蓮、李賴素蘭、賴增強、
    賴增添新台幣（下同）1萬2131元；被上訴人賴景章應給付
    上訴人賴勝雄18萬9910元，暨分別給付被上訴人王賴玉蓮、
    李賴素蘭、賴增強、賴增添1萬4311元）。
    上訴聲明：
    1.原判決廢棄。
    2.上廢棄部分，兩造被繼承人賴金造所遺如判決附表一、二
      所示之不動產、現金及存款，請准予分割如附表一（上訴
      人部分）所示。
    3.第一、二審訴訟費用由被上訴人負擔。
二、被上訴人賴增強則以：
  (一)嘉義縣新港鄉○○○○段1050、1051地號土地上之未保存登
    記建物（門牌號碼：嘉義縣新港鄉月潭村月眉潭185之1、18
    5之2、185之3、185之4、185之5號），均非遺產範圍。其中
    185之4、185之5號建物由賴增添、賴增強委託他人設計興建
    ；上訴人主張門牌號碼185之1、185之2、185之3號建物係被
    繼承人賴金造於64年興建，自屬賴金造基於贈與意思出資興
    建，該不動產歸屬被上訴人賴景章及賴增添所有；又185之3
    號建物，上訴人主張係被繼承人賴金造所出資興建，64年10
    月14日設立房屋稅籍是借名在訴外人賴郭卜名下，賴金造於
    75年10月1日贈與被上訴人賴增強，自屬有權處分。
  (二)上訴人目前居住「嘉義縣新港鄉月眉村月眉潭169號」建物
    係被繼承人賴金造出資興建，亦屬遺產甚明。上訴人另自被
    繼承人賴金造處取得土地1萬4000平方公尺，係基於分家之
    意思所贈與，屬於特種贈與，應列入遺產範疇。
  (三)依原審判決所採取之分割方案，上訴人於本件土地以外之土
    地耕作，其寬度少於6公尺，上訴人並不否認可正常耕作，
    而法亦無禁止分割後之土地寬度應6公尺，故原判決所採眉
    潭小段706地號土地及咬竹小段956地號之分割方案並無無法
    耕作之問題。
    答辯聲明：
    1.上訴駁回。
    2.第二審訴訟費用由上訴人負擔。
三、被上訴人賴增添、王賴玉蓮、李賴素蘭、賴景章於本院未提
    出任何陳述或聲明，亦未於言詞辯論期日到場，核無民事訴
    訟法第386條各款所列情形，准依上訴人聲請，由其一造辯
    論而為判決。
四、按「同一順序之繼承人有數人時，按人數平均繼承」、「繼
    承人有數人時，在分割遺產前，各繼承人對於遺產全部為公
    同共有」、「繼承人得隨時請求分割遺產」，民法第1141條
    本文、第1151條及第1164條本文分別定有明文。又遺產之分
    割，依民法第1164條、第830條第2項規定，類推適用民法第
    824條規定之結果，繼承人亦應先行協議分割，倘協議不成
    立或不能協議時，始得向法院請求裁判分割遺產。本件兩造
    均為被繼承人賴金造之子女，有戶籍謄本、繼承系統表在卷
    足稽（原審卷(一)第82至86頁、第151至159頁），且為兩造所
    不爭執，堪信真正。準此，本件兩造就被繼承人賴金造之遺
    產，其中系爭土地並無因物之使用目的而不得分割，公同共
    有人間亦未以契約訂有不分割之期限，雙方均同意按兩造之
    應繼分比例分割以消滅公同共有關係，惟就分割方式無法達
    成協議，則上訴人以起訴狀併為終止兩造間之公同共有關係
    ，並請求裁判分割被繼承人賴金造之遺產，於法即無不合，
    應予准許。
五、本件遺產分割，首應審究者，厥在於被繼承人賴金造之遺產
    範圍如何？經查：
  (一)兩造被繼承人賴金造於87年11月15日死亡後，遺有如附表一
    、二所示之土地、房屋及存款，已辦理繼承登記，而對於被
    繼承人賴金造全部遺產，並無以遺囑定分割方法或禁止分割
    遺產各情，此據上訴人提出遺產稅免稅證明書2份、嘉義縣
    稅捐稽徵處房屋稅籍證明書3份、土地登記謄本17份等附卷
    可憑（原審卷(一)第57至58頁、第98至132頁、第133至135頁
    ），為被上訴人賴增強所不爭，堪信真正。
  (二)上訴人主張「嘉義縣新港鄉○○○段1050、1051地號土地上
    之未保存登記建物（即門牌號碼：嘉義縣新港鄉月潭村月眉
    潭185之1、185之2、185之3、185之4、185之5號，原判決附
    圖六編號5至10）為被繼承人賴金造出資興建，應屬本件遺
    產範圍」云云。惟經本院向嘉義縣財政稅務局民雄分局查詢
    結果：「(1)月潭村185之1號房屋（稅籍編號：00000000000
    ）係由賴景章君於民國64年10月14日申報設立房屋稅籍迄今
    ，持分全部。(2)月潭村185之2號房屋（稅籍編號：00000000
    000）係由賴增添君於民國64年10月14日申報設立房屋稅籍
    迄今，持分全部。(3)月潭村185之3號房屋（稅籍編號：0000
    0000000）係由賴郭卜君於民國64年10月14日申報設立房屋
    稅籍，持分全部，嗣後於75年3月15日因夫妻贈與變更納稅
    義務人名義為賴金造，復於75年10月1日因贈與變更納稅義
    務人名義為賴增強君迄今。(4)月潭村185之4號房屋（稅籍編
    號：00000000000）係由賴增強君於民國76年1月19日申報設
    立房屋稅籍迄今，持分全部。(5)月潭村185之5號房屋（稅籍
    編號：00000000000）係由賴增添君於民國76年1月19日申報
    設立房屋稅籍迄今，持分全部。」，此有該局100年1月26日
    嘉財稅分房字第1006400703號函附卷可稽（本院卷第149至
    150頁）。其中月潭村185之3號房屋曾於75年3月15日以夫妻
    贈與為由，將納稅義務人由訴外人賴郭卜變更為賴金造名義
    ，惟訴外人賴郭卜早於74年8月16日即已死亡，此有戶籍謄
    本在卷可憑（本院卷第201頁），惟此乃訴外人賴郭卜與被
    繼承人賴金造間及賴金造與賴增強間之贈與是否無效問題，
    縱使渠等間之贈與均屬無效，亦僅生該建物仍為訴外人賴郭
    卜所有之法律效果，應非屬於兩造被繼承人賴金造所有。從
    而，上訴人主張上開嘉義縣新港鄉月潭村月眉潭185之1、18
    5之2、185之3、185之4、185之5號未保存登記建物仍為被繼
    承人賴金造所有，屬遺產範圍，於法無據。
  (三)被上訴人賴增強主張「上訴人所居住門牌號碼嘉義縣新港鄉
    月眉村月眉潭169號房屋，被繼承人賴金造曾出資2萬5000元
    ，亦屬遺產」云云，惟為上訴人所否認。查被上訴人賴增強
    雖提出被繼承人賴金造曾書寫之家書雖載有：「你母靈堂位
    一間也付支2萬5000元」（本院卷第177頁），縱或被繼承人
    賴金造曾資助上訴人2萬5000元建屋屬實，惟其原因既被繼
    承人賴金造欲以此換取將訴外人賴郭卜之牌位設置於該房屋
    之內，難謂該房屋興建之後即為賴金造所有。至被上訴人賴
    增強復主張「上訴人於被繼承人賴金造生前即已取得土地1
    萬4000平方公尺，乃基於分家之意思所贈與，屬於特種贈與
    ，應列入遺產範疇」乙節，惟據原審法院向嘉義縣大林地政
    事務所查詢結果，上訴人賴勝雄自被繼承人賴金造處取得之
    不動產，其移轉原因均為「繼承」，並無因「贈與」而取得
    賴金造所有之不動產之情事，被上訴人賴增強上開主張，亦
    無依據，殊難採信。
  (四)如原判決附表一編號18至20所示未保存登記建物分割部分，
    經查：
  1.按「繼承人自繼承開始時，除本法另有規定外，承受被繼承
    人財產上之一切權利、義務。」、「繼承人有數人時，在分
    割遺產前，各繼承人對於遺產全部為公同共有」、「繼承人
    得隨時請求分割遺產」，民法第1151條、第1164條前段、第
    1148條第1項前段分別定有明文。而「自己建築之房屋，與
    依法律行為而取得者有別，縱使不經登記，亦不在民法第75
    8條所謂非經登記不生效力之列。」、「按未辦理建物第一
    次所有權登記以前，房屋所有權屬於出資興建之原始建築人
    。」（最高法院41年台上字第1039號判例、96年度台上字第
    2772號判決參照）。
  2.如原判決附表一編號18至20所示未保存登記建物，係兩造被
    繼承人生前所興建，此為兩造所不爭，依上說明，系爭未保
    存登記之房屋所有權，屬於出資興建之原始建築人即兩造被
    繼承人所有，自得為本件兩造繼承之標的，在遺產分割前，
    屬兩造公同共有，上訴人請求判決分割後按繼承人應有部分
    每人各6分之1繼續保持共有，於法尚無不合。
六、復按「分割共有物，不得純以使用現狀為分割之唯一標準，
    法院為顧及全體共有人之利益認為不全依使用現狀分割為宜
    ，所決定之分割方法，縱使部分共有人因此而受有損害，仍
    不得因之指為違法」、「法院裁判分割共有物，除應斟酌各
    共有人之利害關係及共有物之性質外，尚應斟酌共有物之價
    格、經濟效用以及全體共有人之利益等公平決之，倘共有人
    中有不能按其應有部分受分配，或所受分配之不動產，其價
    格不相當時，法院非不得命以金錢為補償」（最高法院71年
    度台上字第2825號、81年度台上字第31號判決意旨參照）。
    我國民法雖未就遺產分割方法之選擇定有基準，然非不得因
    法無明文，法院得就遺產分割方法之選擇，恣意為之，毫無
    限制。就遺產分割之方法，固可由法院自由裁量，但仍須以
    其方法適當者為限，而法院選擇遺產分割之方法，應具體斟
    酌公平（均衡）原則、各繼承人之利害關係、遺產之性質及
    價格、利用價值、經濟效用、經濟原則、使用現狀及各繼承
    人之意願等相關因素，以為妥適之判決。本院就被繼承人賴
    金造遺留如附表一、二所示之財產，依前述兩造利益、公平
    、經濟原則及使用現況為綜合之考量，就兩造對原審判決有
    爭議之下列分割方案檢討並重為分割（兩造對原審其餘部分
    判決並無爭執，爰不另論述），爰分別說明如下：
  (一)嘉義縣新港鄉○○○○段1041地號土地及其上房屋（即判決
    附圖六編號1至4建物，共用門牌號碼：新港鄉月潭村月眉潭
    187之1號）部分：
  1.兩造均同意按嘉義縣大林地政事務所97年6月9日、96年7月6
    日複丈成果圖所示分割方式（本院卷第206頁）。土地部分
    ，依嘉義縣大林地政事務所97年6月9日複丈成果圖（判決附
    圖二），編號A由被上訴人賴增添、賴增強、王賴玉蓮、李
    賴素蘭保持共有，編號B為共用之通路，由兩造保持共有，
    編號C由被上訴人賴景章取得，編號D則由上訴人取得；地上
    編號1至4房屋，依嘉義縣大林地政事務所96年7月6日複丈成
    果圖（判決附圖六），編號1、2房屋由被上訴人賴增添、賴
    增強、王賴玉蓮、李賴素蘭取得而保持共有，編號4房屋由
    被上訴人賴景章取得，編號3房屋由上訴人取得（按：原判
    決附圖二編號C土地上為原判決附圖六編號4房屋，該附圖二
    編號D土地上為附圖六編號3房屋，原判決關於此部分有所誤
    載）。依此分配方式，可使分割後土地及地上房屋同屬一人
    所有，增加房地之利用，避免日後之糾紛，且兩造所分配之
    土地形狀方正，均有通路出入，亦無妨害土地利用及不符經
    濟原則之情事，應屬適當。
  2.土地部分找補計算：
    依大林地政事務所計算之結果，新月眉潭段1041地號總面積
    為459.37平方公尺，每人應受分配面積為76.56平方公尺（
    包含共同負擔道路面積各16.02平方公尺），被上訴人賴景
    章取得編號C土地，多分配3.32平方公尺，上訴人取得編號D
    土地多分配13.49平方公尺。再依據公告現值每平方公尺350
    0元計算，被上訴人賴景章應找補金額為1萬1620元，應各給
    付予被上訴人賴增添、賴增強、王賴玉蓮、李賴素蘭2905元
    （3500×3.32÷4＝2905）；上訴人應找補金額為4萬7215元
    ，應各給付予被上訴人賴增添、賴增強、王賴玉蓮、李賴素
    蘭1萬1804元（3500×13.49÷4＝11803.75，元以下四捨五
    入，下同）。
  3.房屋部分找補計算：
    原判決附圖六編號1至4房屋共用門牌號碼「新港鄉月潭村月
    眉潭187之1號」，房屋總面積為238.71平方公尺（編號1建
    物面積為61.47平方公尺、編號2建物面積78.63平方公尺、
    編號3建物面積為42.24平方公尺；編號4建物面積為56.37平
    方公尺），每人應受分配建物面積39.785平方公尺，依據國
    稅局所核定之財產價值為1萬8900元（原審卷(一)第57頁），
    故每平方公尺價值為79.17元，以此房屋作為找補之計算依
    據：(1)被上訴人賴增添、賴增強、王賴玉蓮、李賴素蘭應受
    分配面積合計159.14平方公尺（39.785×4＝159.14），但
    取得編號1、2建物面積合計僅140.1平方公尺，尚不足19.04
    平方公尺。(2)被上訴人賴景章取得編號4建物56.37平方公尺
    ，多分得16.585平方公尺（56.37-39.785＝16.585），應給
    付被上訴人賴增添、賴增強、王賴玉蓮、李賴素蘭各328元
    （16.585×79.17÷4＝328.25）(3)上訴人取得編號3建物42
    .24平方公尺，多分得2.455平方公尺（42.24-39.785＝2.45
    5），應給付被上訴人賴增添、賴增強、王賴玉蓮、李賴素
    蘭各49元（2.455×79.17÷4＝48.59）。
  (二)嘉義縣新港鄉○○○○段1050、1051地號土地部分：
  1.兩造均同意兩筆土地合併分割。上訴人雖主張「該兩筆土地
    上之未保存登記建物（即判決附圖六編號5至9）為被繼承人
    賴金造所有，兩造應各依建物所占用基地受分配，並將判決
    附圖六編號7建物所在土地分配予上訴人」云云，惟如前述
    ，判決附圖六編號5至9未保存登記建物並非被繼承人賴金造
    所有，不應列入遺產分配，業如上述，上訴人前揭主張已失
    依據，洵非可採。本院審酌該二筆土地上存有被上訴人賴景
    章、賴增添、賴增強之建物（判決附圖六編號5至9），以建
    物所在之界限為土地分割界限，如此房屋所有人可保有現有
    建物，避免拆除地上房屋，妨害社會經濟，上訴人則取得未
    受分配之補償金，對兩造均屬有利，亦無妨害土地利用及不
    符經濟原則之情事，堪認適當。因此系爭新月眉潭段1050、
    1051地號土地應依嘉義縣大林地政事務所98年9月2日複丈成
    果圖（判決附圖一）所示分割方式，亦即，如判決附圖一所
    示編號A、C部份分由被上訴人賴景章取得，編號B部分由被
    上訴人賴增強、賴增添、王賴玉蓮、李賴素蘭保持共有，上
    訴人則受補償分配。
  2.土地找補計算：
    依嘉義縣大林地政事務所計算之結果，上開兩筆土地合併後
    面積為325.53平方公尺，每人應受分配面積為54.26平方公
    尺，被上訴人賴景章多分配67.24平方公尺，上訴人賴勝雄
    少分配54.26平方公尺；被上訴人賴增強、賴增添、王賴玉
    蓮、李賴素蘭四人共少分配12.98平方公尺，依土地公告現
    值每平方公尺3500元計算，被上訴人賴景章應給付上訴人18
    萬9910元（54.26×3500＝189910），被上訴人賴景章應給
    付被上訴人賴增添、賴增強、王賴玉蓮、李賴素蘭各1萬135
    8元（12.98×3500÷4＝11357.5）。
  (三)嘉義縣新港鄉○○○段眉潭小段706地號土地（判決附圖七
    、嘉義縣新港鄉○○○段咬竹小段956地號土地（判決附圖
    三）部分：
  1.上訴人於本院主張兩筆合併分割分配於兩造，以利耕作；被
    上訴人則主張將兩筆土地分別平均分配於兩造，使各共有人
    對兩筆農地均能平均分受。本院審酌若將兩筆農地個別分配
    於兩造共6人，各共有人所分得每筆農地面積甚為狹長（長
    度太長，寬度則甚窄），不利將來耕作使用，相較之下，倘
    將兩筆合併分割分配於兩造，各共有人分得之土地面積較大
    （原分配面積兩倍），更有利於農地之利用，堪認上訴人於
    本院主張之分割較屬適當可採。因此上開月眉潭段眉潭小段
    706地號、菜公厝段咬竹小段956地號二筆土地應依嘉義縣大
    林地政事務所100年8月1日複丈成果圖所示（即附圖三、四
    ，本院卷第215頁）分割方式，亦即，編號A部分由被上訴人
    賴景章取得，編號B部分由被上訴人王賴玉蓮取得，編號C部
    分由被上訴人賴增強取得，編號D部分由被上訴人李賴素蘭
    取得，編號E部分由被上訴人賴增添取得，編號F部分由上訴
    人取得。此部分分割後，兩造分得農地面積雖有些許落差（
    上訴人減少18平方公尺），惟落差價值不大，且上訴人已表
    示不欲找補，故本院就此部分不另為找補之諭知。
  (四)嘉義縣新港鄉○○○段咬竹小段845地號土地部分：
    兩造均表示同意依嘉義縣大林地政事務所98年9月2日複丈成
    果圖（判決附圖五）所示方法分割（本院卷第205頁），即
    編號A部分由被上訴人李賴素蘭、王賴玉蓮共同取得，編號B
    部分由被上訴人賴增強取得，編號C部分由被上訴人賴增添
    取得，編號D部分由被上訴人賴景章取得，編號E部分由上訴
    人取得。惟關於各共有人分配位置，上訴人雖主張「該筆土
    地北方同地段801地號土地為被上訴人賴增強所有，故應將
    原判決附圖五北端原分配於上訴人之編號E部分，改分配於
    被上訴人賴增強，上訴人則分配編號B部分」云云，固提出
    土地登記謄本及地籍圖謄本在卷為據（本院卷第167至168頁
    ），茲查系爭土地編號E部分土地北方之同地段801地號土地
    固為被上訴人賴增強所有，惟與上訴人分得編號E部分土地
    間仍相隔一條道路，並非毗鄰相連，無法併為耕作，上訴人
    上開主張，難謂有據。
  (五)如原判決附表一編號7至17土地，編號19、20所示房屋，及
    如附表二所示現金17萬478元、存款1000元，兩造之應繼分
    各為6分之1，業如前述。上開土地、房屋遺產部分，兩造均
    同意該等土地及房屋均由兩造依應繼分比例各6分之1保持共
    有；至於現金及存款，由兩造依其等應繼分比例各6分之1予
    以分割，分割後除上訴人及被上訴人賴景章各分得2萬8579
    元外，其餘被上訴人賴增強、賴增添、王賴玉蓮、李賴素蘭
    各分得2萬8580元。
  (六)累計，系爭土地依上開方法分割後，上訴人應分別給付被上
    訴人王賴玉蓮、李賴素蘭、賴增強、賴增添各1萬1853元（
    11804+49=11853）；被上訴人賴景章應給付上訴人18萬991
    0元，分別給付被上訴人王賴玉蓮、李賴素蘭、賴增強、賴
    增添各1萬4591元（2905+328+11358=14591）。
七、綜上所述，上訴人依民法第1164條、第823條之法律關係，
    訴請終止兩造繼承遺產之公同共有關係，並請求分割遺產，
    於法有據。本院審酌公平（均衡）原則，各繼承人間之利害
    關係，遺產使用現況、利用價值、經濟效用及經濟原則暨各
    繼承人之意願等相關因素，認為按如附表一、二所示方法為
    分割，並依土地價格及各共有人分得面積多寡酌定補償金額
    為適當，原審判決理由（第22頁）就如原判決附圖二所示上
    訴人分得編號D土地上之「房屋編號3」（附圖六），誤載為
    分配與被上訴人賴景章（應分與上訴人）；就如附圖二所示
    被上訴人賴景章分得編號C土地上之「房屋4」（附圖六），
    誤載為分配與上訴人（應分配與被上訴人賴景章），致土地
    與房屋與土地所有權人各異，徒增糾紛。且原審將新港鄉○
    ○○段眉潭小段706號及菜公厝段咬竹小段956號兩筆土地各
    分割成6等分，造成兩造分得之土地地形過於狹長，寬度不
    足，將來難以利用，顯非適當之分割方法，上訴意旨指摘原
    判決不當，求為廢棄改判，係有理由，應由本院將原判決廢
    棄，並改判如主文第二項、第三項、第四項所示。
八、本件事證已臻明確，兩造其餘攻擊防禦方法及證據資料，核
    與本件判決結果不生影響，不予一一論述，併予敘明。
據上論結，本件上訴為有理由，依民事訴訟法第450條、第463條
、第385條第1項前段、第78條、第80條之1，判決如主文。
中    華    民    國   100    年    11    月    8     日
                  民事第一庭    審判長法  官  丁振昌
                                      法  官  林永茂
                                      法  官  曾平杉
上為正本係照原本作成。
如不服本判決，應於收受送達後20日內向本院提出上訴書狀，其
未表明上訴理由者，應於提出上訴後20日內向本院補提出理由書
狀（均須按他造當事人之人數附繕本）上訴時應提出委任律師或
具有律師資格之人之委任狀；委任有律師資格者，另應附具律師
資格證書及釋明委任人與受任人有民事訴訟法第466條之1第1項
但書或第2項（詳附註）所定關係之釋明文書影本。如委任律師
提起上訴者，應一併繳納上訴審裁判費。
中    華    民    國   100    年    11    月    14    日
                                      書記官  葉秀珍
【附註】
民事訴訟法第466條之1：
(1)對於第二審判決上訴，上訴人應委任律師為訴訟代理人。但上
  訴人或其法定代理人具有律師資格者，不在此限。
(2)上訴人之配偶、三親等內之血親、二親等內之姻親，或上訴人
  為法人、中央或地方機關時，其所屬專任人員具有律師資格並
  經法院認為適當者，亦得為第三審訴訟代理人。
民事訴訟法第466條之2第1項：
  上訴人無資力委任訴訟代理人者，得依訴訟救助之規定，聲請
  第三審法院為之選任律師為其訴訟代理人。
附表一：
┌─────┬───┬──┬────────┬────────┬────────┐
│ 土地地號 │ 面積 │權利│本院所採分割方案│上訴人賴勝雄於本│原審所採分割方案│
│          │（平方│範圍│                │院提出新分割方案│（即賴增強、賴增│
│          │公尺）│    │                │                │添提出之方案）  │
├─────┼───┼──┼────────┼────────┼────────┤
│嘉義縣新港│459.37│全部│1.編號A由被上訴 │同左            │同左            │
│鄉新月眉潭│      │    │  人賴增添、賴增│                │                │
│段1041地號│      │    │  強、王賴玉蓮、│                │                │
│          │      │    │  李賴素蘭保持共│                │                │
│          │      │    │  有，編號B為共 │                │                │
│          │      │    │  用之通路，由兩│                │                │
│          │      │    │  造保持共有，編│                │                │
│          │      │    │  號C由被上訴人 │                │                │
│          │      │    │  賴景章取得，編│                │                │
│          │      │    │  號D則由上訴人 │                │                │
│          │      │    │  取得。        │                │                │
│          │      │    │2.如嘉義縣大林地│                │                │
│          │      │    │  政事務所97年6 │                │                │
│          │      │    │  月9日複丈成果 │                │                │
│          │      │    │  圖（本判決附圖│                │                │
│          │      │    │  二）所示。    │                │                │
├─────┼───┼──┼────────┼────────┼────────┤
│嘉義縣新港│未辦保│全部│1.編號A土地上之 │兩造依應繼分比例│1.編號1、2房屋由│
│鄉月潭村2 │存登記│    │  編號1、2房屋由│（即六分之一）保│  被上訴人賴增添│
│鄰月眉潭18│      │    │  被上訴人賴增添│持共有。        │  、賴增強、王賴│
│7-1號建物 │      │    │  、賴增強、王賴│                │  玉蓮、李賴素蘭│
│（基地坐落│      │    │  玉蓮、李賴素蘭│                │  取得而保持共有│
│：嘉義縣新│      │    │  取得而保持共有│                │  ，編號3房屋由 │
│港鄉新月眉│      │    │  ，編號C土地上 │                │  被上訴人賴景章│
│潭段1041地│      │    │  之編號4房屋由 │                │  取得；編號4房 │
│號）      │      │    │  被上訴人賴景章│                │  屋由上訴人取得│
│          │      │    │  取得；編號D土 │                │  。            │
│          │      │    │  地上之編號3房 │                │2.如嘉義縣大林地│
│          │      │    │  屋由上訴人取得│                │  政事務所96年7 │
│          │      │    │  。            │                │  月6日複丈成果 │
│          │      │    │2.如嘉義縣大林地│                │  圖（原判決附圖│
│          │      │    │  政事務所96年7 │                │  六）所示。    │
│          │      │    │  月6日複丈成果 │                │                │
│          │      │    │  圖（本判決附圖│                │                │
│          │      │    │  六）所示。    │                │                │
├─────┼───┼──┼────────┼────────┼────────┤
│嘉義縣新港│96.25 │全部│1.兩筆土地合併後│1.兩筆土地合併分│同本院所採分割方│
│鄉新月眉潭│      │    │  ，編號A、C部分│  割。          │案。            │
│段1050地號│      │    │  由被上訴人賴景│2.賴勝雄應取得判│                │
│          │      │    │  章取得，編號B │  決附圖六編號7 │                │
│          │      │    │  部分由被上訴人│  建物之基地。  │                │
│          │      │    │  賴增強、賴增添│                │                │
├─────┼───┼──┤  、王賴玉蓮、李│                │                │
│嘉義縣新港│229.28│全部│  賴素蘭取得保持│                │                │
│鄉新月眉潭│      │    │  共有。        │                │                │
│段1051地號│      │    │2.如嘉義縣大林地│                │                │
│          │      │    │  政事務所98年9 │                │                │
│          │      │    │  月2日複丈成果 │                │                │
│          │      │    │  圖（本判決附圖│                │                │
│          │      │    │  一）所示。    │                │                │
├─────┼───┼──┼────────┼────────┼────────┤
│嘉義縣新港│4788  │全部│1.編號A部分由被 │同左            │1.編號A部分由被 │
│鄉○○○段│      │    │  上訴人賴景章取│                │  上訴人李賴素蘭│
│眉潭小段70│      │    │  得，編號B部分 │                │  取得，編號B部 │
│6         │      │    │  由被上訴人王賴│                │  分由被上訴人王│
│          │      │    │  玉蓮取得，編號│                │  賴玉蓮取得，編│
│          │      │    │  C部分由被上訴 │                │  號C部分由被上 │
│          │      │    │  人賴增強取得。│                │  訴人賴增強取得│
│          │      │    │2.如嘉義縣大林地│                │  ，編號D部分由 │
│          │      │    │  政事務所100年8│                │  被上訴人賴增添│
│          │      │    │  月1日複丈成果 │                │  取得，編號E部 │
│          │      │    │  圖（本判決附圖│                │  分由被上訴人賴│
│          │      │    │  四）所示。    │                │  景章取得，編號│
│          │      │    │                │                │  F部分由上訴人 │
│          │      │    │                │                │  取得。        │
│          │      │    │                │                │2.如嘉義縣大林地│
│          │      │    │                │                │  政事務所97年10│
│          │      │    │                │                │  月8日複丈成果 │
│          │      │    │                │                │  圖（原判決附圖│
│          │      │    │                │                │  三）所示。    │
├─────┼───┼──┼────────┼────────┼────────┤
│嘉義縣新港│4736  │全部│1.編號D部分由被 │分割方式同左。但│1.編號A部分由上 │
│鄉○○○段│      │    │  上訴人李賴素蘭│編號E部分由上訴 │  訴人取得，編號│
│咬竹小段95│      │    │  取得，編號E部 │人取得，編號F部 │  B部分由被上訴 │
│6地號     │      │    │  分由被上訴人賴│分由被上訴人賴增│  人賴景章取得，│
│          │      │    │  增添取得，編號│添取得。        │  編號C部分由被 │
│          │      │    │  F部分由上訴人 │                │  上訴人賴增添取│
│          │      │    │  取得。        │                │  得，編號D部分 │
│          │      │    │2.如嘉義縣大林地│                │  由被上訴人李賴│
│          │      │    │  政事務所100年 │                │  素蘭取得，編號│
│          │      │    │  8月1日複丈成果│                │  E部分由被上訴 │
│          │      │    │  圖（本判決附圖│                │  人王賴玉蓮取得│
│          │      │    │  三）所示。    │                │  ，編號F部分由 │
│          │      │    │                │                │  被上訴人賴增強│
│          │      │    │                │                │  取得。        │
│          │      │    │                │                │2.如嘉義縣大林地│
│          │      │    │                │                │  政事務所98年9 │
│          │      │    │                │                │  月2日複丈成果 │
│          │      │    │                │                │  圖（原判決附圖│
│          │      │    │                │                │  四）所示。    │
├─────┼───┼──┼────────┼────────┼────────┤
│嘉義縣新港│4818  │全部│1.編號A部分由被 │分割方式同左。但│同本院判決所採分│
│鄉○○○段│      │    │  上訴人李賴素蘭│編號B部分由上訴 │割方案。        │
│咬竹小段84│      │    │  、王賴玉蓮共同│人取得，編號E部 │                │
│5地號     │      │    │  取得，編號B部 │分由被上訴人賴增│                │
│          │      │    │  分由被上訴人賴│強取得。        │                │
│          │      │    │  增強取得，編號│                │                │
│          │      │    │  C部分由被上訴 │                │                │
│          │      │    │  人賴增添取得，│                │                │
│          │      │    │  編號D部分由被 │                │                │
│          │      │    │  上訴人賴景章取│                │                │
│          │      │    │  得，編號E部分 │                │                │
│          │      │    │  由上訴人取得。│                │                │
│          │      │    │2.如嘉義縣大林地│                │                │
│          │      │    │  政事務所98年9 │                │                │
│          │      │    │  月2日複丈成果 │                │                │
│          │      │    │  圖（本判決附圖│                │                │
│          │      │    │  五）所示。    │                │                │
├─────┼───┼──┼────────┼────────┼────────┤
│嘉義縣新港│637.42│1/5 │兩造依應繼分比例│同左            │同左            │
│鄉新月眉潭│      │    │（即各六分之一）│                │                │
│段554地號 │      │    │保持共有。      │                │                │
├─────┼───┼──┼────────┼────────┼────────┤
│嘉義縣新港│36.17 │4/30│同上            │同左            │同左            │
│鄉新月眉潭│      │    │                │                │                │
│段1015地號│      │    │                │                │                │
├─────┼───┼──┼────────┼────────┼────────┤
│嘉義縣新港│65.76 │8/18│同上            │同左            │同左            │
│鄉新月眉潭│      │    │                │                │                │
│段1016地號│      │    │                │                │                │
├─────┼───┼──┼────────┼────────┼────────┤
│嘉義縣新港│73.73 │1/2 │同上            │同左            │同左            │
│鄉新月眉潭│      │    │                │                │                │
│段1037地號│      │    │                │                │                │
├─────┼───┼──┼────────┼────────┼────────┤
│嘉義縣新港│1314  │1/5 │同上            │同左            │同左            │
│鄉○○○段│      │    │                │                │                │
│眉潭小段72│      │    │                │                │                │
│地號      │      │    │                │                │                │
├─────┼───┼──┼────────┼────────┼────────┤
│嘉義縣新港│5366  │1/5 │同上            │同左            │同左            │
│鄉○○○段│      │    │                │                │                │
│眉潭小段10│      │    │                │                │                │
│0地號     │      │    │                │                │                │
├─────┼───┼──┼────────┼────────┼────────┤
│嘉義縣新港│4900  │1/5 │同上            │同左            │同左            │
│鄉○○○段│      │    │                │                │                │
│眉潭小段15│      │    │                │                │                │
│4地號     │      │    │                │                │                │
├─────┼───┼──┼────────┼────────┼────────┤
│嘉義縣新港│640   │1/5 │同上            │同左            │同左            │
│鄉○○○段│      │    │                │                │                │
│眉潭小段15│      │    │                │                │                │
│7地號     │      │    │                │                │                │
├─────┼───┼──┼────────┼────────┼────────┤
│嘉義縣新港│501   │1/5 │同上            │同左            │同左            │
│鄉○○○段│      │    │                │                │                │
│眉潭小段15│      │    │                │                │                │
│9地號     │      │    │                │                │                │
├─────┼───┼──┼────────┼────────┼────────┤
│嘉義縣新港│395   │1/5 │同上            │同左            │同左            │
│鄉○○○段│      │    │                │                │                │
│眉潭小段16│      │    │                │                │                │
│0地號     │      │    │                │                │                │
├─────┼───┼──┼────────┼────────┼────────┤
│嘉義縣新港│450   │295/│同上            │同左            │同左            │
│鄉○○段溪│      │4003│                │                │                │
│北小段227 │      │    │                │                │                │
│地號      │      │    │                │                │                │
├─────┼───┼──┼────────┼────────┼────────┤
│嘉義縣新港│未辦保│全部│同上            │同左            │同左            │
│鄉月潭村3 │存登記│    │                │                │                │
│鄰月眉潭  │      │    │                │                │                │
│180號     │      │    │                │                │                │
├─────┼───┼──┼────────┼────────┼────────┤
│嘉義縣新港│未辦保│全部│同上            │同左            │同左            │
│鄉月潭村3 │存登記│    │                │                │                │
│鄰月眉潭  │      │    │                │                │                │
│180號     │      │    │                │                │                │
└─────┴───┴──┴────────┴────────┴────────┘
附表二（存款及現金部分）：
┌────────────────┬─────────────┐
│1、嘉義縣新港鄉農會新臺幣170,478│分割後每人應得金額：每人應│
│   元。                         │繼分6分之1，除上訴人及被上│
├────────────────┤訴人賴景章各分得2萬8579元 │
│2、現金新臺幣1,000元。          │外，其餘被上訴人每人各分得│
│                                │2萬8580元。               │
└────────────────┴─────────────┘
附表三：
┌──────┬────┬────┐
│公同共有人  │應繼分  │應有部分│
├──────┼────┼────┤
│賴勝雄      │1/6     │1/6     │
├──────┼────┼────┤
│賴景章      │1/6     │1/6     │
├──────┼────┼────┤
│王賴玉蓮    │1/6     │1/6     │
├──────┼────┼────┤
│李賴素蘭    │1/6     │1/6     │
├──────┼────┼────┤
│賴增強      │1/6     │1/6     │
├──────┼────┼────┤
│賴增添      │1/6     │1/6     │
└──────┴────┴────┘